---
title: "Modelagem da Volatilidade das Ações da VALE3.SA"
author: "Jeferson Lotti - 813880"
date: "`r format(as.Date('2026-09-24'), '%B de %Y')`"
output:
  pdf_document:
    toc: true
    toc_depth: 3
    number_sections: true
    fig_caption: true
    fig_height: 4
    fig_width: 7
    latex_engine: xelatex
header-includes:
  - \usepackage{booktabs}
  - \usepackage{float}
  - \usepackage{amsmath}
  - \floatplacement{figure}{H}
  - \usepackage[brazil]{babel}
---

```{r setup, include=FALSE}
knitr::opts_chunk$set(
  echo      = TRUE,
  warning   = FALSE,
  message   = FALSE,
  fig.align = "center"
)
```

```{r pacotes, include=FALSE}
library(yfR)
library(xts)
library(rugarch)
library(tidyverse)
library(ggthemes)
library(FinTS)
library(xtable)
library(moments)
library(tseries)
```

\newpage

# Introdução

Este relatório aplica modelos da família GARCH para modelar a volatilidade condicional das ações da VALE3.SA, negociadas na B3. O objetivo é estimar e comparar seis especificações — GARCH(1,1), EGARCH(1,1) e GJR-GARCH(1,1), cada uma com distribuições Normal e t-Student — identificar o modelo mais adequado pelos critérios de informação, diagnosticar os resíduos e apresentar uma trajetória de previsão de curto prazo para a volatilidade condicional.

A amostra começa em 21 de março de 2019 e termina em 24 de setembro de 2026. A data inicial é posterior ao rompimento da barragem de Brumadinho (25 de janeiro de 2019), de modo que esse choque idiossincrático extremo **não** entra na estimação. Os retornos são logarítmicos calculados sobre o **preço ajustado** (dividendos e desdobramentos), que é a série adequada para o risco do acionista.

---

# Coleta e Preparação dos Dados

Os dados diários foram obtidos no Yahoo Finance pelo pacote `yfR`. Os retornos logarítmicos usam o preço ajustado $P_t^{adj}$:

$$r_t = \ln\left(\frac{P_t^{adj}}{P_{t-1}^{adj}}\right)$$

A coluna `ret_closing_prices` do `yfR` é o retorno do preço de fechamento bruto e trata o dia ex-dividendo como uma queda de mercado. Por isso utiliza-se `ret_adjusted_prices`.

```{r dados}
first_date <- as.Date("2019-03-21")
last_date  <- as.Date("2026-09-24")

vale_raw <- yf_get(
  "VALE3.SA",
  first_date  = first_date,
  last_date   = last_date,
  type_return = "log",
  freq_data   = "daily"
)

daily_returns <- vale_raw %>%
  select(ref_date, ret_adjusted_prices) %>%
  drop_na(ret_adjusted_prices)

returns_vec <- daily_returns$ret_adjusted_prices

# xts: os gráficos do rugarch passam a usar datas, não índices 1, 2, ..., T
returns_xts <- xts(
  returns_vec,
  order.by = as.Date(daily_returns$ref_date)
)

n_obs <- length(returns_vec)
cat(
  "Amostra:", format(first_date), "a", format(last_date), "\n",
  "Observações de retorno:", n_obs, "\n"
)
```

# Análise Exploratória

Esta etapa documenta os fatos estilizados que motivam a família GARCH: agrupamento de volatilidade, pouca autocorrelação linear na média e autocorrelação nos retornos ao quadrado. A heteroscedasticidade condicional **não** invalida um modelo de média linear; invalida a hipótese de variância constante (homocedasticidade).

## Estatísticas Descritivas

```{r descritivas}
assimetria <- skewness(returns_vec)
curtose    <- kurtosis(returns_vec)          # moments::kurtosis = curtose bruta (Normal = 3)
excesso    <- curtose - 3
media_r    <- mean(returns_vec)
mediana_r  <- median(returns_vec)

summary(returns_vec)
cat("N:                 ", n_obs, "\n")
cat("Média:             ", round(media_r, 6), "\n")
cat("Mediana:           ", round(mediana_r, 6), "\n")
cat("Assimetria:        ", round(assimetria, 4), "\n")
cat("Curtose bruta:     ", round(curtose, 4), " (Normal = 3)\n")
cat("Excesso de curtose:", round(excesso, 4), "\n")
```

Os retornos têm média próxima de zero e extremos compatíveis com caudas pesadas. A assimetria amostral é `r round(assimetria, 4)` e o excesso de curtose é `r round(excesso, 4)` (curtose bruta `r round(curtose, 4)`, bem acima de 3). `r if (assimetria > 0) "A assimetria positiva (média acima da mediana) indica cauda direita mais longa do que o padrão negativo típico de muitos índices de ações — no período, recuperações abruptas no minério de ferro são uma hipótese plausível, não uma lei." else "A assimetria negativa indica que quedas extremas são mais pronunciadas do que altas de mesma magnitude."`

## Série de Retornos Diários

```{r graf-retornos, fig.cap="Retornos logarítmicos diários ajustados da VALE3.SA (21/03/2019 a 24/09/2026). O agrupamento de volatilidade em 2020 é o principal fato estilizado que motiva a modelagem GARCH."}
ggplot(daily_returns, aes(x = ref_date, y = ret_adjusted_prices)) +
  geom_line(color = "#1D9E75", linewidth = 0.4) +
  labs(title = "Retornos diários (preço ajustado) — VALE3.SA",
       x = NULL, y = "Retorno log") +
  theme_solarized()
```

O gráfico mostra **agrupamento de volatilidade**: períodos de alta instabilidade — em especial março de 2020 — concentram-se no tempo e são seguidos por fases mais calmas. A variância condicional não é constante.

## Distribuição dos Retornos e Teste de Normalidade

```{r graf-hist, fig.cap="Histograma dos retornos logarítmicos com densidade Normal $N(\\hat{\\mu},\\hat{\\sigma}^2)$. O excesso de massa nas caudas motiva a distribuição t-Student."}
hist(returns_vec, breaks = 50, prob = TRUE,
     main = "Distribuição dos retornos — VALE3.SA",
     xlab = "Retorno log", col = "lightgrey", border = "white")
curve(dnorm(x, mean = mean(returns_vec), sd = sd(returns_vec)),
      add = TRUE, col = "red", lwd = 2)
```

```{r jb-test}
jb <- jarque.bera.test(returns_vec)
print(jb)
```

O histograma apresenta caudas mais pesadas do que a Normal. O teste de Jarque-Bera rejeita normalidade (estatística `r round(unname(jb$statistic), 2)`, p-valor `r format.pval(jb$p.value, digits = 3)`), o que justifica considerar a t-Student nas estimações. A rejeição de normalidade **não** escolhe sozinha o modelo: a escolha entre Normal e $t$ será feita por AIC/BIC.

## Autocorrelação dos Retornos

```{r graf-acf-ret, fig.cap="ACF dos retornos logarítmicos."}
acf(returns_vec, main = "ACF — retornos", na.action = na.pass)
```

```{r graf-facp-ret, fig.cap="FACP dos retornos logarítmicos."}
pacf(returns_vec, main = "FACP — retornos", na.action = na.pass)
```

```{r lb-retornos}
lb_ret <- Box.test(returns_vec, lag = 10, type = "Ljung-Box")
print(lb_ret)
```

A inspeção visual da ACF/FACP e o Ljung-Box nos retornos (lag 10, p-valor `r round(lb_ret$p.value, 4)`) `r if (lb_ret$p.value > 0.05) "não rejeitam a hipótese de ausência de autocorrelação linear na média, o que é compatível com armaOrder = c(0,0)." else "rejeitam ruído branco na média ao nível de 5%. Mantém-se armaOrder = c(0,0) como especificação parsimoniosa do roteiro, mas um ARMA de ordem baixa seria uma extensão natural se o diagnóstico dos resíduos padronizados também falhar na média."`

## Autocorrelação dos Retornos ao Quadrado

```{r graf-acf-ret2, fig.cap="ACF dos retornos ao quadrado. Autocorrelações persistentes são evidência de efeito ARCH. As bandas $\\pm 1{,}96/\\sqrt{n}$ são aproximadas, porque $r_t^2$ não é ruído branco."}
acf(returns_vec^2, main = "ACF — retornos²", na.action = na.pass)
```

```{r graf-facp-ret2, fig.cap="FACP dos retornos ao quadrado. Picos nos primeiros lags são compatíveis com componente ARCH de ordem baixa, como no GARCH(1,1)."}
pacf(returns_vec^2, main = "FACP — retornos²", na.action = na.pass)
```

Os retornos ao quadrado são um proxy da variância. A ACF decai lentamente e a FACP concentra-se nos primeiros lags, padrão clássico de heteroscedasticidade condicional e compatível com GARCH(1,1).

---

# Teste de Efeito ARCH

O teste LM de Engle avalia $H_0$: ausência de efeito ARCH.

```{r arch-test}
arch1  <- ArchTest(returns_vec, lags = 1,  demean = TRUE)
arch2  <- ArchTest(returns_vec, lags = 2,  demean = TRUE)
arch10 <- ArchTest(returns_vec, lags = 10, demean = TRUE)
arch1; arch2; arch10
```

Os três testes rejeitam $H_0$ (p-valores `r format.pval(arch1$p.value, digits = 3)`, `r format.pval(arch2$p.value, digits = 3)` e `r format.pval(arch10$p.value, digits = 3)`). A modelagem da variância condicional está justificada. O teste formal, e não só as bandas da ACF de $r_t^2$, é o critério usado aqui para o efeito ARCH.

---

# Especificação e Estimação dos Modelos

## Equações

As equações abaixo seguem a **parametrização do pacote `rugarch`**, que é a usada na estimação. No EGARCH isso **não** coincide com a ordem $\alpha$/$\gamma$ de alguns livros-texto (Nelson, 1991).

**GARCH(1,1) — simétrico:**
$$\sigma^2_t = \omega + \alpha_1 \varepsilon^2_{t-1} + \beta_1 \sigma^2_{t-1}$$

**EGARCH(1,1) — assimétrico, forma `rugarch`:**
$$\ln(\sigma^2_t) = \omega + \alpha_1 z_{t-1} + \gamma_1 \big(|z_{t-1}| - E|z_{t-1}|\big) + \beta_1 \ln(\sigma^2_{t-1})$$

onde $z_{t-1}=\varepsilon_{t-1}/\sigma_{t-1}$. Nesta parametrização:

- $\alpha_1$ multiplica o choque **com sinal** (efeito de sinal / alavancagem);
- $\gamma_1$ multiplica o desvio da **magnitude** em relação a $E|z|$ (efeito de tamanho).

Alavancagem clássica no EGARCH do `rugarch` corresponde a $\alpha_1<0$: retorno negativo ($z<0$) aumenta $\ln\sigma^2$. A modelagem em log garante $\sigma^2_t>0$ sem restrições de positividade em $\omega,\alpha,\gamma$.

**GJR-GARCH(1,1):**
$$\sigma^2_t = \omega + \alpha_1\varepsilon^2_{t-1} + \gamma_1 I_{t-1}\varepsilon^2_{t-1} + \beta_1\sigma^2_{t-1}$$

onde $I_{t-1}=1$ se $\varepsilon_{t-1}<0$ e $0$ caso contrário. Alavancagem clássica no GJR corresponde a $\gamma_1>0$ (choques negativos incrementam mais a variância).

## Constante na média

Um teste $t$ clássico para $\mathbb{E}[r_t]=0$ assume erros i.i.d. (ou pelo menos homocedásticos). Isso é inconsistente com o ARCH já documentado. A decisão `include.mean` é tomada comparando um GARCH(1,1) t-Student **com** e **sem** constante, pelo AIC.

```{r teste-media}
spec_mu <- ugarchspec(
  variance.model     = list(model = "sGARCH", garchOrder = c(1, 1)),
  mean.model         = list(armaOrder = c(0, 0), include.mean = TRUE),
  distribution.model = "std"
)
spec_no_mu <- ugarchspec(
  variance.model     = list(model = "sGARCH", garchOrder = c(1, 1)),
  mean.model         = list(armaOrder = c(0, 0), include.mean = FALSE),
  distribution.model = "std"
)

fit_mu    <- ugarchfit(spec = spec_mu,    data = returns_xts)
fit_no_mu <- ugarchfit(spec = spec_no_mu, data = returns_xts)

aic_mu    <- infocriteria(fit_mu)[1]
aic_no_mu <- infocriteria(fit_no_mu)[1]
incl_mean <- as.numeric(aic_mu) < as.numeric(aic_no_mu)

cat(
  "AIC GARCH(1,1)-t com média:   ", round(as.numeric(aic_mu), 4), "\n",
  "AIC GARCH(1,1)-t sem média:   ", round(as.numeric(aic_no_mu), 4), "\n",
  "Decisão: include.mean = ", incl_mean, "\n", sep = ""
)
```

`r if (incl_mean) "O AIC favorece a constante na média; todos os seis modelos a incluem." else "O AIC favorece omitir a constante; todos os seis modelos usam include.mean = FALSE. A média amostral permanece economicamente pequena em frequência diária."`

## Estimação

```{r especificacao}
make_spec <- function(var_model, dist) {
  ugarchspec(
    variance.model     = list(model = var_model, garchOrder = c(1, 1)),
    mean.model         = list(armaOrder = c(0, 0), include.mean = incl_mean),
    distribution.model = dist
  )
}

spec_garch_norm  <- make_spec("sGARCH",   "norm")
spec_garch_std   <- make_spec("sGARCH",   "std")
spec_egarch_norm <- make_spec("eGARCH",   "norm")
spec_egarch_std  <- make_spec("eGARCH",   "std")
spec_gjr_norm    <- make_spec("gjrGARCH", "norm")
spec_gjr_std     <- make_spec("gjrGARCH", "std")
```

```{r estimacao}
fit_garch_norm  <- ugarchfit(spec = spec_garch_norm,  data = returns_xts)
fit_garch_std   <- ugarchfit(spec = spec_garch_std,   data = returns_xts)
fit_egarch_norm <- ugarchfit(spec = spec_egarch_norm, data = returns_xts)
fit_egarch_std  <- ugarchfit(spec = spec_egarch_std,  data = returns_xts)
fit_gjr_norm    <- ugarchfit(spec = spec_gjr_norm,    data = returns_xts)
fit_gjr_std     <- ugarchfit(spec = spec_gjr_std,     data = returns_xts)

fits_list <- list(
  "GARCH(1,1)-N"  = fit_garch_norm,
  "GARCH(1,1)-t"  = fit_garch_std,
  "EGARCH(1,1)-N" = fit_egarch_norm,
  "EGARCH(1,1)-t" = fit_egarch_std,
  "GJR(1,1)-N"    = fit_gjr_norm,
  "GJR(1,1)-t"    = fit_gjr_std
)

conv_ok <- vapply(fits_list, function(f) identical(f@fit$convergence, 0), logical(1))
cat("Convergência (0 = OK):\n")
print(conv_ok)
if (any(!conv_ok)) {
  warning("Há modelos que não convergiram: ",
          paste(names(conv_ok)[!conv_ok], collapse = ", "))
}
```

---

# Seleção do Melhor Modelo

## Critérios de informação e persistência

No `rugarch`, AIC e BIC mais **negativos** (menores) são melhores. A persistência vem de `persistence()`, válida para sGARCH, EGARCH e GJR — não se usa $\alpha+\beta$ fora do GARCH simétrico. A half-life $k=\log(0{,}5)/\log(\delta)$ só é calculada se a persistência $\delta\in(0,1)$; se $\delta=1$ o caso é IGARCH, se $\delta>1$ o processo é explosivo.

```{r comparacao, results='asis'}
half_life_fun <- function(fit) {
  p <- as.numeric(persistence(fit))
  if (is.finite(p) && p > 0 && p < 1) log(0.5) / log(p) else NA_real_
}

ic <- data.frame(
  Modelo = names(fits_list),
  AIC = vapply(fits_list, function(f) as.numeric(infocriteria(f)[1]), numeric(1)),
  BIC = vapply(fits_list, function(f) as.numeric(infocriteria(f)[2]), numeric(1)),
  Persistencia = vapply(fits_list, function(f) as.numeric(persistence(f)), numeric(1)),
  Half_life = vapply(fits_list, half_life_fun, numeric(1)),
  Convergiu = conv_ok,
  row.names = NULL
)

print(
  xtable(
    ic,
    caption = "Critérios de informação, persistência e half-life (dias). Menor AIC/BIC é melhor. Half-life só existe se a persistência está em (0, 1).",
    label   = "tab:ic",
    digits  = c(0, 0, 4, 4, 4, 2, 0)
  ),
  include.rownames  = FALSE,
  comment           = FALSE,
  booktabs          = TRUE,
  caption.placement = "top"
)
```

```{r melhor-modelo}
best_aic_name <- ic$Modelo[which.min(ic$AIC)]
best_bic_name <- ic$Modelo[which.min(ic$BIC)]
fit_best      <- fits_list[[best_aic_name]]
aic_eq_bic    <- identical(best_aic_name, best_bic_name)

ic_ord <- ic[order(ic$AIC), ]
second_name <- ic_ord$Modelo[2]
fit_second  <- fits_list[[second_name]]

t_beats_n <- all(
  ic$AIC[ic$Modelo == "GARCH(1,1)-t"]  < ic$AIC[ic$Modelo == "GARCH(1,1)-N"],
  ic$AIC[ic$Modelo == "EGARCH(1,1)-t"] < ic$AIC[ic$Modelo == "EGARCH(1,1)-N"],
  ic$AIC[ic$Modelo == "GJR(1,1)-t"]    < ic$AIC[ic$Modelo == "GJR(1,1)-N"]
)

best_garch_aic <- min(ic$AIC[ic$Modelo %in% c("GARCH(1,1)-N", "GARCH(1,1)-t")])
best_asym_aic  <- min(ic$AIC[ic$Modelo %in% c(
  "EGARCH(1,1)-N", "EGARCH(1,1)-t", "GJR(1,1)-N", "GJR(1,1)-t"
)])
asym_beats_sym <- best_asym_aic < best_garch_aic

is_t    <- grepl("-t$", best_aic_name)
is_egarch <- startsWith(best_aic_name, "EGARCH")
is_gjr    <- startsWith(best_aic_name, "GJR")
is_garch  <- startsWith(best_aic_name, "GARCH")

cat("Melhor modelo (AIC):", best_aic_name, "\n")
cat("Melhor modelo (BIC):", best_bic_name, "\n")
cat("AIC e BIC coincidem:", aic_eq_bic, "\n")
cat("Segundo AIC:", second_name, "\n")
cat("t-Student melhor que Normal nas três famílias:", t_beats_n, "\n")
cat("Melhor assimétrico melhor que melhor GARCH simétrico:", asym_beats_sym, "\n")
```

O modelo selecionado para o diagnóstico é o de **menor AIC**: **`r best_aic_name`** (AIC `r round(ic$AIC[ic$Modelo == best_aic_name], 4)`). O BIC seleciona **`r best_bic_name`**. `r if (aic_eq_bic) "AIC e BIC coincidem, então a escolha não depende só da penalização por parâmetros." else paste0("AIC e BIC divergem. Segue-se o AIC no diagnóstico, como é usual em comparação de modelos GARCH; o BIC, mais parcimonioso, aponta ", best_bic_name, ".")`

- Distribuição: `r if (t_beats_n) "em todas as três famílias a t-Student tem AIC menor que a Normal, coerente com o Jarque-Bera." else "a t-Student não domina a Normal em todas as famílias; a escolha da distribuição fica por conta do AIC do modelo vencedor."`
- Assimetria: `r if (asym_beats_sym) "o melhor modelo assimétrico (EGARCH ou GJR) supera o melhor GARCH simétrico, o que motiva efeito de alavancagem ou outra assimetria na volatilidade." else "o GARCH simétrico não perde para EGARCH/GJR no AIC; assimetria na variância não é claramente recompensada pela verossimilhança penalizada."`

A persistência do modelo escolhido é `r round(as.numeric(persistence(fit_best)), 4)` `r if (is.finite(ic$Half_life[ic$Modelo == best_aic_name])) paste0("(half-life aproximada de ", round(ic$Half_life[ic$Modelo == best_aic_name], 1), " dias).") else "(half-life não definida: persistência fora de (0,1))."`

---

# Diagnóstico do Melhor Modelo

```{r fit-best}
show(fit_best)
```

## Interpretação dos parâmetros

A interpretação depende da família efetivamente selecionada pelo AIC, não de um texto fixo de EGARCH.

```{r interpreta-coef}
cf <- coef(fit_best)
se_tab <- fit_best@fit$matcoef

fmt <- function(x) sprintf("%.4f", unname(x))

cat("Modelo:", best_aic_name, "\n")
cat("Persistência (rugarch):", round(as.numeric(persistence(fit_best)), 4), "\n\n")

if (is_egarch) {
  a1 <- unname(cf["alpha1"])
  g1 <- unname(cf["gamma1"])
  b1 <- unname(cf["beta1"])
  cat("EGARCH no rugarch: alpha1 multiplica z (sinal); gamma1 multiplica (|z|-E|z|) (tamanho).\n")
  cat("  alpha1 (sinal)     = ", fmt(a1), "\n", sep = "")
  cat("  gamma1 (tamanho)   = ", fmt(g1), "\n", sep = "")
  cat("  beta1 (persist.)   = ", fmt(b1), "\n", sep = "")
  if (a1 < 0) {
    cat("  Alavancagem clássica: alpha1 < 0, choques negativos elevam ln(sigma^2).\n")
  } else if (a1 > 0) {
    cat("  Sinal invertido em relação à alavancagem clássica: alpha1 > 0, choques positivos elevam mais ln(sigma^2).\n")
  } else {
    cat("  alpha1 ≈ 0: pouco efeito de sinal.\n")
  }
  if (g1 > 0) {
    cat("  Efeito de tamanho usual: |z| acima de E|z| eleva a volatilidade.\n")
  } else {
    cat("  gamma1 ≤ 0: grandes choques não aumentam (ou reduzem) ln(sigma^2) via o termo de magnitude — interpretar com a curva de impacto de notícias.\n")
  }
}

if (is_gjr) {
  a1 <- unname(cf["alpha1"])
  g1 <- unname(cf["gamma1"])
  b1 <- unname(cf["beta1"])
  cat("GJR: choque positivo contribui alpha1; choque negativo contribui alpha1 + gamma1.\n")
  cat("  alpha1 = ", fmt(a1), "\n", sep = "")
  cat("  gamma1 = ", fmt(g1), "\n", sep = "")
  cat("  beta1  = ", fmt(b1), "\n", sep = "")
  if (g1 > 0) {
    cat("  Alavancagem clássica: gamma1 > 0, retornos negativos aumentam mais a variância.\n")
  } else if (g1 < 0) {
    cat("  gamma1 < 0: choques positivos aumentam mais a variância do que negativos (padrão inverso ao de ações típicas).\n")
  }
}

if (is_garch) {
  a1 <- unname(cf["alpha1"])
  b1 <- unname(cf["beta1"])
  cat("GARCH simétrico: não há termo de alavancagem.\n")
  cat("  alpha1 = ", fmt(a1), "\n", sep = "")
  cat("  beta1  = ", fmt(b1), "\n", sep = "")
  cat("  Persistência alpha+beta = ", fmt(a1 + b1), "\n", sep = "")
}

if (is_t && "shape" %in% names(cf)) {
  cat("  shape (g.l. da t) = ", fmt(cf["shape"]),
      " — valores baixos confirmam caudas pesadas.\n", sep = "")
}
```

```{r tabela-coef, results='asis'}
print(
  xtable(
    fit_best@fit$matcoef,
    caption = paste0("Parâmetros estimados — ", best_aic_name, ". VALE3.SA."),
    label   = "tab:coef",
    digits  = c(0, 6, 6, 4, 4)
  ),
  comment           = FALSE,
  booktabs          = TRUE,
  caption.placement = "top"
)
```

## Gráficos diagnósticos

```{r graf-serie-sd, fig.cap="Retornos com envelope de $\\pm 2\\sigma_t$. O envelope deve alargar-se nos episódios de estresse (por exemplo, março de 2020)."}
plot(fit_best, which = 1)
```

```{r graf-var, results='hide', fig.cap="Retornos e banda in-sample de VaR a 1\\% produzida pelo modelo. Isto não é um backtest de cobertura: não se conta violações fora da amostra."}
plot(fit_best, which = 2)
```

```{r graf-acf-res, fig.cap="ACF dos resíduos padronizados ao quadrado. Barras dentro das bandas sugerem que o GARCH absorveu o clustering."}
plot(fit_best, which = 11)
```

```{r graf-acf-res2, fig.cap="ACF dos resíduos padronizados (níveis). Autocorrelação residual na média indicaria que `armaOrder = c(0,0)` é insuficiente."}
plot(fit_best, which = 10)
```

```{r graf-qq, fig.cap="QQ-plot dos resíduos padronizados contra a distribuição teórica do modelo. O ajuste nas caudas (não só no centro) é o que justifica a t-Student."}
plot(fit_best, which = 9)
```

```{r graf-nic, fig.cap="Curva de impacto de notícias (news impact curve). O lado esquerdo versus o direito resume a assimetria da volatilidade sem depender da nomenclatura $\\alpha$/$\\gamma$."}
plot(fit_best, which = 12)
```

A curva de impacto de notícias é a leitura mais segura da assimetria: mostra como um choque padronizado $z$ desloca $\sigma^2$, já na parametrização estimada.

## Testes formais nos resíduos

```{r testes-residuos}
res_std <- residuals(fit_best, standardize = TRUE)

lb_media <- Box.test(res_std,   lag = 10, type = "Ljung-Box")
lb_var   <- Box.test(res_std^2, lag = 10, type = "Ljung-Box")
arch_res <- ArchTest(as.numeric(res_std), lags = 10, demean = TRUE)
sb_best  <- signbias(fit_best)
sb_2nd   <- signbias(fit_second)
nyb      <- tryCatch(nyblom(fit_best), error = function(e) NULL)

cat("Ljung-Box resíduos (lag 10):\n");  print(lb_media)
cat("Ljung-Box resíduos² (lag 10):\n"); print(lb_var)
cat("ARCH LM resíduos (lag 10):\n");    print(arch_res)
cat("Sign Bias — melhor modelo:\n");    print(sb_best)
cat("Sign Bias — segundo AIC (", second_name, "):\n", sep = "")
print(sb_2nd)
if (!is.null(nyb)) {
  cat("Nyblom:\n")
  print(nyb)
}
```

O Ljung-Box sobre resíduos de GARCH com `fitdf = 0` é a versão usual de trabalho de curso; o `show(fit)` do `rugarch` também reporta versões ponderadas. Os p-valores abaixo de 5% são um sinal de má especificação, não um teste exato com graus de liberdade ajustados.

```{r tabela-diagnostico, results='asis'}
pval_sb <- function(sb, i) {
  m <- as.matrix(sb)
  as.numeric(m[i, min(2, ncol(m))])
}

sb_neg_p  <- pval_sb(sb_best, 2)
sb_joint_p <- pval_sb(sb_best, nrow(as.matrix(sb_best)))
sb2_neg_p <- pval_sb(sb_2nd, 2)
sb2_joint_p <- pval_sb(sb_2nd, nrow(as.matrix(sb_2nd)))

diag_tab <- data.frame(
  Teste = c(
    "Ljung-Box resíduos (lag 10)",
    "Ljung-Box resíduos² (lag 10)",
    "ARCH LM (lag 10)",
    paste0("Negative Sign Bias — ", best_aic_name),
    paste0("Joint Sign Bias — ", best_aic_name),
    paste0("Negative Sign Bias — ", second_name),
    paste0("Joint Sign Bias — ", second_name)
  ),
  `p-valor` = c(
    round(lb_media$p.value, 4),
    round(lb_var$p.value, 4),
    round(arch_res$p.value, 4),
    round(sb_neg_p, 4),
    round(sb_joint_p, 4),
    round(sb2_neg_p, 4),
    round(sb2_joint_p, 4)
  ),
  Conclusao = c(
    ifelse(lb_media$p.value > 0.05, "Sem autocorrelacao na media", "Autocorrelacao residual na media"),
    ifelse(lb_var$p.value > 0.05, "Sem efeito ARCH residual", "Efeito ARCH residual"),
    ifelse(arch_res$p.value > 0.05, "Sem efeito ARCH residual", "Efeito ARCH residual"),
    ifelse(sb_neg_p < 0.05, "Assimetria negativa residual", "Sem evidencia (5%)"),
    ifelse(sb_joint_p < 0.05, "Assimetria residual conjunta", "Sem evidencia (5%)"),
    ifelse(sb2_neg_p < 0.05, "Assimetria negativa residual", "Sem evidencia (5%)"),
    ifelse(sb2_joint_p < 0.05, "Assimetria residual conjunta", "Sem evidencia (5%)")
  ),
  check.names = FALSE
)

print(
  xtable(
    diag_tab,
    caption = paste0("Diagnóstico do modelo AIC (", best_aic_name,
                     ") e Sign Bias do segundo colocado (", second_name, ")."),
    label = "tab:diag"
  ),
  include.rownames  = FALSE,
  comment           = FALSE,
  booktabs          = TRUE,
  caption.placement = "top"
)
```

```{r nyblom-texto}
nyb_txt <- ""
if (!is.null(nyb)) {
  js <- tryCatch(as.numeric(nyb$JointStat), error = function(e) NA_real_)
  if (length(js) == 1 && is.finite(js)) {
    nyb_txt <- sprintf(
      "O teste de Nyblom (estatística conjunta = %.3f) avalia estabilidade paramétrica. Rejeição a 5%% (e não a 1%%) é compatível com quebras no nível/persistência da volatilidade (COVID-19, ciclo do minério, guerra na Ucrânia). Os testes individuais, quando impressos acima, mostram em quais coeficientes a instabilidade se concentra — em geral omega e beta, não necessariamente o termo de assimetria.",
      js
    )
  }
}
```

`r if (lb_media$p.value > 0.05 && lb_var$p.value > 0.05 && arch_res$p.value > 0.05) "O modelo escolhido passa, ao nível de 5%, nos testes de Ljung-Box (níveis e quadrados) e no ARCH-LM dos resíduos padronizados: a média e a variância residual não apresentam dependência linear óbvia." else "Há sinal de má especificação nos testes de média e/ou variância residual ao nível de 5%; o ranking por AIC não garante diagnóstico limpo."` `r if (sb_neg_p < 0.05 || sb_joint_p < 0.05) paste0(" O Sign Bias do modelo vencedor ainda rejeita ausência de assimetria residual (Negative p = ", round(sb_neg_p, 4), "; Joint p = ", round(sb_joint_p, 4), "). Isso é uma limitação: o AIC não captura integralmente a resposta a choques negativos. O segundo modelo (", second_name, ") tem Negative Sign Bias p = ", round(sb2_neg_p, 4), ".") else " O Sign Bias do vencedor não rejeita, a 5%, assimetria residual — coerente com EGARCH/GJR quando um deles é selecionado, ou com assimetria fraca se o vencedor for GARCH simétrico."`

`r nyb_txt`

---

# Volatilidade Condicional Estimada

```{r graf-sigma, fig.cap="Volatilidade condicional $\\sigma_t$ da VALE3.SA no modelo de menor AIC. O pico de março de 2020 corresponde ao crash da pandemia."}
sigma_df <- data.frame(
  date  = as.Date(index(sigma(fit_best))),
  sigma = as.numeric(sigma(fit_best))
)

ggplot(sigma_df, aes(x = date, y = sigma)) +
  geom_line(color = "#1D9E75", linewidth = 0.5) +
  labs(
    title = paste0("Volatilidade condicional — VALE3.SA\nModelo: ", best_aic_name),
    x = NULL, y = expression(sigma[t])
  ) +
  theme_solarized()
```

A série de $\sigma_t$ reproduz o clustering: pico em março de 2020 e retorno lento ao nível típico, coerente com persistência elevada.

---

# Previsão da Volatilidade Condicional

A previsão abaixo é a trajetória **$n$ passos à frente a partir do último dia da amostra** (`n.ahead = 10`). Não há janela de avaliação (QLIKE, MSE contra volatilidade realizada, backtest de VaR). Serve apenas para ilustrar a reversão da volatilidade ao nível de longo prazo quando a persistência é alta, mas menor do que 1.

```{r previsao}
garchf <- ugarchforecast(fit_best, n.ahead = 10)
garchf
```

```{r graf-prev-serie, fig.cap="Previsão da média condicional para 10 dias úteis, com intervalo produzido pelo modelo."}
plot(garchf, which = 1)
```

```{r graf-prev-sigma, fig.cap="Previsão de $\\sigma_t$ para 10 dias úteis. Com persistência alta, a convergência ao nível incondicional é lenta."}
plot(garchf, which = 3)
```

---

